ACORDAO-COMPLETO-2359124

ACÓRDÃO 5279/2020 ATA 13/2020 - PRIMEIRA CÂMARA

VISTOS, relatados e discutidos estes autos de representação formulada pela Secretaria de Controle Externo no Estado de Minas Gerais, em decorrência de possíveis irregularidades identificadas no âmbito do processo de prestação de contas da Universidade Federal de Ouro Preto, referente ao exercício de 2015;
ACORDAM os Ministros do Tribunal de Contas da União, reunidos em sessão da Primeira Câmara, ante as razões expostas pelo Relator, em:
9.1. acolher as razões de justificativas apresentadas por Antônio José de Souza, Eduardo Curtiss dos Santos, Edmundo Dantas Gonçalves, Marcone Jamilson Freitas Souza, Célia Maria Fernandes Nunes e João Luiz Martins;
9.2. conhecer da presente representação, satisfeitos os requisitos de admissibilidade previstos nos arts. 235 e 237, inciso VI, do Regimento Interno deste Tribunal, e no art. 103, § 1º, da Resolução - TCU 259/2014, para, no mérito, considerá-la procedente;
9.3. determinar à Universidade Federal de Ouro Preto que não adote mais a sistemática contestada, utilizando contratos de prestação de serviços de engenharia que não resultem na cessão de mão de obra com dedicação exclusiva, em situações futuras análogas a dos presentes autos;
9.4. dar ciência deste acórdão aos interessados e à Universidade Federal de Ouro Preto;
9.5. arquivar o presente processo, com fundamento no art. 169, inciso III, do Regimento Interno do TCU.

Representação da Unidade Técnica do TCU acerca de indícios de irregularidades na execução do Contrato 135/2012, firmado com a empresa OSW Manutenção e Serviços Minas Gerais Ltda ME para prestação de serviços de apoio na área de arquitetura e engenharia

Primeira Câmara

Fundação Universidade Federal de Ouro Preto.

3. Interessados/Responsáveis:
3.1. Responsáveis: Antonio Jose de Souza (XXX.180.006-XX); Celia Maria Fernandes Nunes (XXX.331.597-XX); Edmundo Dantas Gonçalves (XXX.187.816-XX); Eduardo Curtiss dos Santos (XXX.560.306-XX); Fundação Universidade Federal de Ouro Preto (23.070.659/0001-10); João Luiz Martins (XXX.927.799-XX); Marcone Jamilson Freitas Souza (XXX.235.476-XX).

13.1. Ministros presentes: Benjamin Zymler (na Presidência), Walton Alencar Rodrigues (Relator), Bruno Dantas e Vital do Rêgo.
13.2. Ministro-Substituto presente: Weder de Oliveira.

WALTON ALENCAR RODRIGUES

Adoto, como relatório, a instrução da unidade técnica (peças 81-82) :
1.	Cuidam os autos de representação formulada pela Secretaria de Controle Externo no estado de Minas Gerais (Secex- MG) , em decorrência de possíveis irregularidades identificadas no âmbito do processo de prestação de contas da Universidade Federal de Ouro Preto (Ufop) - CNPJ 23.079.659/0001-10, referente ao exercício de 2015.
HISTÓRICO
2.	Na peça 1, consta o Relatório de Auditoria da Controladoria-Geral da União- prestação de contas da Ufop no exercício de 2015. Foi proposta diligência no processo (peça 2) , com resposta na peça 7 e documentos apensos (peças 3-6) .
3.	Nesse sentido, em instrução da Unidade Técnica (peça 8) , foi solicitada a realização de nova diligência, sendo autorizada pelo Ministro Relator (peça 11) , tendo sido elaborados os Ofícios de diligência (peças 12-13 e 16) . Os Ofícios de diligência foram respondidos na peça 19, sendo apensa documentação comprobatória (peças 20-38) .
4.	Assim foi proposta pela Unidade Técnica a audiência dos responsáveis (peça 39) , sendo deferida pelo Pronunciamento da Unidade com delegação de competência do Ministro Relator (peça 40) . Desse modo, foram elaborados os Ofícios de Audiência (peças 41-46) . Foram solicitados pedidos de prorrogação de prazo (peças 51-55) , sendo deferidos na peça 56.
EXAME TÉCNICO
5.	Conforme a instrução de peça 39, teriam sido constatados três indícios de irregularidades, a saber: i) terceirização irregular de atividades inerentes às categorias funcionais abrangidas pelo plano de cargos da Universidade Federal de Ouro Preto; ii) prefixação, de forma antieconômica, de piso remuneratório de empregados terceirizados superior ao piso salarial previsto em Convenção Coletiva de Trabalho, com potencial de dano ao erário no valor nominal de aproximadamente R$ 424.534,58; III) prorrogação irregular da vigência do Contrato 135/2012, sem embasamento legal ou contratual. 
6.	Passa-se a seguir ao exame das razões de justificativas apresentadas pelos seis responsáveis quanto aos Ofícios de audiência supracitados.
Razões de justificativa apresentadas pelo Sr. Antônio José de Souza (peças 58-63 e 72-73) 
	Ocorrências apontadas no ofício de audiência (peça 41) : a) irregularidade: terceirização irregular de atividades inerentes às categorias funcionais abrangidas pelo plano de cargos da Universidade Federal de Ouro Preto: a.1) conduta: aprovar irregularmente o processo 23109.5333/2012-64 - PE 159/2012, referente à contratação de pessoa jurídica para prestação de serviços de apoio na área de arquitetura e engenharia, por meio do Parecer 487 AGU/PGF/PF/UFOP, datado de 24/10/2012, sem examinar a adequação jurídica da contratação pretendida à luz dos parâmetros estabelecidos na Constituição Federal, no Decreto 2.271/1997, na Instrução Normativa - SLTI/MPOG 02/2008 e na jurisprudência do Tribunal de Contas da União;
b) irregularidade: prefixação, de forma antieconômica, de piso remuneratório de empregados terceirizados superior ao piso salarial previsto em Convenção Coletiva de Trabalho, com potencial de dano ao erário no valor nominal de aproximadamente R$ 424.534,58:
b.1) conduta: aprovar, por meio do Parecer 487 AGU/PGF/PF/UFOP, datado de 24/10/2012, que a remuneração básica dos técnicos em edificação e técnicos em segurança do trabalho fosse correspondente a 1,41 vezes o valor de referência fixado na Convenção Coletiva de Trabalho, sem examinar a legalidade da prefixação de piso salarial no edital do Pregão Eletrônico 159/2012 à luz das restrições estabelecidas na Lei 8.666/1993, na Instrução Normativa - SLTI/MPOG 02/2008 e na jurisprudência do TCU:
c) irregularidade: prorrogação irregular da vigência de Contrato 135/2012, sem embasamento legal ou contratual:
c.1) conduta: emitir o Parecer 606 AGU/PGF/PF/UFOP/2013, Parecer 03 AGU/PGF/PF/UFOP/2015 e Parecer 03/2016/PROT/PFUFOP/PGF/AGU (peça 28, p. 34-40; peça 29, p. 8-23 e 53-57) , com opinião favorável à prorrogação irregular da vigência do Contrato 135/2012, firmado entre a Ufop e a empresa OSW Manutenção e Serviços Minas Gerais Ltda. - ME., sem examinar a legalidade dessa prorrogações, sobretudo sem observar que tal contrato não previa a possibilidade da prorrogação de sua vigência e que os pedidos de prorrogação não estavam devidamente justificados e legalmente embasados.
7.	Dispõe o responsável, Procurador Federal, de forma preliminar, que ocorreu a prescrição da pretensão punitiva em relação à multa, citando o art. 142 da Lei 8.112/90. Do mesmo modo, entende, citando o art. 38, § 2º da Lei 13.327/2016, que não é possível ao TCU processar membros da Advocacia-Geral da União, a não ser em caso de dolo ou fraude, o que não é a hipótese narrada nos autos quanto ao responsável (peça 58, p. 1-5) . Houve Despacho da AGU favorável à atuação do Procurador Federal (peça 77) .
8.	Quanto ao mérito, relata que, quanto à sua conduta alínea "a.1" do Ofício de audiência retrorreferido, a proposta para contratação do serviço e o Termo de Referência (peça 60, Anexo I, p. 1-4) deixam claro que a contratação pretendida era de serviço de apoio à fiscalização e acompanhamento das obras do Reuni (peça 58, p. 5-7) .
9.	No que tange ao apontamento da conduta "b.1" do Ofício de audiência supracitado   dispõe que, relativamente à alegada  prefixação antieconômica da remuneração dos técnicos em edificações e técnicos de segurança do trabalho, o setor técnico da Universidade realizou pesquisa com empresas da região (Anexo II- peça 61, p. 1-4) e constatou que a mão de obra para técnicos em edificações e técnicos em segurança do trabalho estavam acima do valor cotado pela CCT das respectivas categorias (peça 60, p. 16-15, item 12- Custo de Referência) . Nesse sentido, caso fosse mantido o piso das respectivas categorias, a empresa contratada teria dificuldade em atender as demandas da Ufop (peça 60, p. 16, segundo parágrafo) , sendo que a justificativa técnica para cotação da mão de obra desses profissionais acima do piso da CCT está no item 12 do Termo de Referência.
10.	Com relação ao registro da conduta "c.1" do Ofício de audiência multicitado, responde o responsável que o Termo de Referência prevê, no item 11, a possibilidade de prorrogação do contrato (peça 60, p 15, item 11) . Acresce que, conquanto a cláusula de vigência do Contrato n. 135/2012 (Anexo III- peça 63, p. 1-12) , em 21/12/2012, não tenha previsão expressa de prorrogação contratual (peça 63, p. 7- Cláusula Sétima, subitem 7.1) , a subcláusula 13.2 prevê a aplicação ao contrato da Lei n. 8.666/93 e da Instrução Normativa SLTI/MPOG n. 02/2008 (peça 63, p. 11) , e, por conseguinte, os pareceres exarados pelo responsável não ofenderam a legislação vigente.
Análise
11.	Rejeitam-se, de plano, as preliminares arguidas pelo responsável. De fato, este Tribunal tem jurisprudência firmada de que a prescrição da pretensão punitiva pertinente à multa, nos termos do Acórdão 1441/2016-TCU-Plenário (subitem 9.1.1) do Ministro Relator Benjamin Zymler, é decenal com fulcro no art. 205 do Código Civil. Igualmente, quanto à impossibilidade de se responsabilizar o Procurador Federal, deve-se ressaltar que tem aplicação nesta Corte de Contas o princípio da independência das instâncias, como bem delineado nos Acórdão 288/2009-TCU-Segunda Câmara, Ministro Augusto Sherman e 2529/2007-Plenário Ministro Aroldo Cedraz, podendo haver apreciação deliberativa por este Tribunal, mormente quanto à responsabilidade subjetiva do agente público.
12.	Contudo, quanto ao mérito, acolhem-se as razões de justificativas apresentadas pelo responsável. Com efeito, quanto ao apontamento de terceirização irregular (peça 39, p. 2-5, parágrafos 16-18) , calcado no disposto no Decreto 2.271/1997 (art. 1º- objeto de execução indireta atividades acessórias) , que foi revogado pelo Decreto 9.507/2018 (art. 17) e Instrução Normativa- SLTI/MPOG 02/2008 (art. 6º- serviços de terceiros são aqueles que apoiam as atividades essenciais) , revogada pela Instrução Normativa do Ministério do Planejamento, Desenvolvimento e Gestão n. 05/2017 (art. 74) , não ficou configurado nos autos.
13.	Nesse sentido, constata-se que a proposta para contratação de serviço (peça 21, p. 2) , em sua justificativa, relata que face à grande quantidade de obras e serviços de arquitetura e engenharia licitados, para atender reformas, ampliações e novas construções nos Campus de Ouro Preto, Mariana e João Monlevade, oriundos da adesão da Universidade ao Programa de Reestruturação e Expansão das Universidades Federais (Reuni) , a Prefeitura do Campi Universitários (Precam) e a Consultoria de Planejamento e Gestão de Projetos (CPGP) não teriam conseguido acompanhar, supervisionar e fiscalizar a contento as respectivas contratações, considerando  o exíguo quadro de profissionais disponível para tais serviços, impondo-se a execução indireta de serviços de arquitetura e engenharia.
14.	Frisa que se trata de prestação de serviços em caráter temporário, ocasionado pela adesão da Universidade ao Reuni, de sorte que não é justificável a abertura de concursos públicos para a efetivação de profissionais específicos para o desenvolvimento dos serviços referidos, tendo em vista a ociosidade em que estariam acometidos após o término das obras, previsto para o ano de 2013.
15.	Assim, na descrição da avença relata que se buscava contratar pessoa jurídica para a prestação do serviço de apoio na área de arquitetura e engenharia, com o objetivo de acompanhar e fiscalizar as obras e projetos do programa de expansão na Ufop.
16.	Do mesmo modo, o Termo de Referência para a realização do pregão eletrônico 159/2012, reitera o disposto na proposta de contratação, em sua justificativa (peça 21, p. 4-5) . Outrossim, deve ser considerando o entendimento exposto em Parecer n. 12/2013 da AGU da peça 73.
17.	Na peça 39, p. 4, parágrafo 17.2, são citados decisuns desta Corte de Contas que vedam a terceirização da atividade-fim. No entanto, o que se  verifica nos autos, é que, consoante justificativa da unidade jurisdicionada, em sua proposta de contratação e Termo de Referência do pregão eletrônico, a Universidade com o quadro exíguo de profissionais de engenharia e arquitetura e com uma grande  quantidade obras a serem feitas pela adesão do Ufop ao Reuni, precisava fazer contratações de profissionais que dessem apoio à atividade essencial que garantisse o funcionamento a contento das atividades universitárias com ampliação de sua estrutura física. Tratava-se de uma situação excepcional que precisava uma decisão expedita, célere que não poderia ser resolvida, de forma eficiente e com economicidade, se fosse realizada a seleção de pessoal via concurso público, de sorte que fez a contratação de pessoa jurídica que prestasse apoio quanto às atividades de engenharia e arquitetura. 
18.	Ademais, é mister destacar o entendimento hodierno de abrangência da terceirização em todas etapas do processo produtivo, seja meio ou fim, consoante entendimento do STF ao julgar a Arguição de Descumprimento de Preceito Fundamental (ADPF) 324 e Recurso Extraordinário (RE) 958252, retirando a eficácia da Súmula 331 do Tribunal Superior do Trabalho.
19.	Quanto ao segundo registro (peça 39, p. 5-7, parágrafos 19 a 21 e Apêndice B- peça 39, p. 17) , aponta-se uma prefixação de piso remuneratório de empregados superior ao piso salarial previsto em Convenção Coletiva de Trabalho.
20.	Nesse aspecto, cabe frisar que o Termo de Referência do Pregão Eletrônico 159/2012, em seu item 12 (peça 21, p. 16-17- Custo de Referência) dispõe que, com relação aos profissionais técnicos em edificações e técnicos em segurança do trabalho, o valor adotado deve corresponder a aplicação de um percentual sobre o valor de referência citado na Convenção Coletiva de Trabalho (CCT) , pois, em pesquisa de mercado realizada (peça 21, p. 41-43) , observou-se que o valor de remuneração praticado na região para esses profissionais  supera o valor indicado na CCT e, com a utilização de um coeficiente, faz com que o valor de referência seja compatível com a menor remuneração encontrada na pesquisa realizada.
21.	Acresce ainda que a manutenção da remuneração da proposta da CCT para os profissionais referidos no parágrafo anterior poderia trazer, como já ocorreu no passado, com outros profissionais da Coordenadoria de planejamento de Gestão de Projetos da Universidade, um alto índice de rotatividade de profissionais, fato esse que prejudica de forma relevante os trabalhos dos setores onde isso ocorre. 
22.	Igualmente, em parecer jurídico citado (peça 21, p. 39) , dispõe que nada impede que empresas paguem valores acima do piso salarial da categoria.
23.	Quanto à pesquisa de preços referida (peça 21, p. 41-43) , também foi mencionada pelo responsável (peça 61, p. 2-4) e no seu Parecer n. 487/AGU/PGF/PF/UFOP, de 25/10/2012 (peça 22, p. 20-26) .
24.	No que tange à fixação de valores mínimos, foi mencionado, no subitem 20.2, peça 39, p. 6, citando deliberações desta Corte de Contas, em que é possível, nos contratos em que há alocação de postos de trabalho, estabelecer valores mínimos de remuneração dos trabalhadores a partir de dados obtidos junto a associações e sindicatos de cada categoria profissional, assim como de informações fornecidas por outros órgãos públicos que tenham contratado o mesmo tipo de serviço. Nesse sentido, no caso de execução indireta de serviços, com alocação de força de trabalho, se a categoria profissional se encontra amparada por convenção coletiva de trabalho, ou outra forma de norma coletiva aplicável a toda a categoria, em que se determina o valor salarial mínimo, esse pacto laboral deve ser rigorosamente observado nas licitações efetivadas pela Administração Pública e nas contratações dela decorrentes.
25.	No Apêndice B, o valor da coluna posto de trabalho unitário decorreu do Contrato e Termos Aditivos firmados (Contrato n 135/2012, p. 48; Aditivo Contratual n. 159/2013, peça 28, p. 41-43; Aditivo Contratual n. 10/2015, peça 29, p. 28-30; Aditivo Contratual n. 5/2016, peça 30, p. 34-36 e Aditivo Contratual 10/2016, peça 31, p. 1-3) , considerando a repactuação de valores acordados com a empresa contratada.
26.	Todavia, esta Corte de Contas, em deliberações mais recentes, como se verifica no Acórdão 2758/2018-TCU-Plenário do Ministro Relator Bruno Dantas, reputa ser possível o pagamento de preços acima do mínimo estabelecido em convenções coletivas de trabalho, com comprovação pelo gestor, como expõe no Voto: 
É necessário que o gestor comprove que, para o tipo de tarefa exigida, o mercado paga preços acima do mínimo estabelecido em convenções coletivas de trabalho. Em outras palavras, é preciso que o gestor comprove que os patamares fixados no edital estão compatíveis com os preços pagos pelo mercado em situações de complexidade semelhante, à luz do art. 3º da Lei 8.666/1993.
27.	Do mesmo modo, dispõe o Acórdão 1097/2019-TCU-Plenário do Ministro Relator Bruno Dantas (subitem 9.2.2.1) , ressaltando a necessidade de se fundamentar em estudos e pesquisa de mercado.
28.			Assim, nesse apontamento, verificou-se que a unidade jurisdicionada, justificou, no item 12 do Termo de Referência retrocitado, que não era possível seguir a CCT para os profissionais técnicos em edificações e técnicos em segurança do trabalho, fazendo pesquisa de mercado (peça 21, p. 41-43) , utilizando-se de um coeficiente para que o valor de referência seja compatível com a menor remuneração encontrada na pesquisa realizada. Essa pesquisa de preços foi referendada e assim como o edital em parecer da AGU (peça 22, p. 20-26) . Assim sendo, os pagamentos foram feitos consoante o valor do posto de trabalho unitário fixado no contrato e termos aditivos. Ademais, esta Corte de Contas reconhece a possibilidade de se pagar acima do mínimo estabelecido em convenções coletivas, desde que haja justificativa, como foi feito no edital do Pregão eletrônico n. 159/2012, bem como pesquisa de preços no mercado.
29.	Por fim, quanto ao terceiro apontamento, pertinente à prorrogação irregular do Contrato n. 135/2012, observa-se que, conquanto a Cláusula Sétima do Contrato referido não mencionasse expressamente (peça 25, p. 42) , havia previsão da possiblidade de prorrogação contratual, no edital, subitem 10.11 do Pregão Eletrônico 159/2012 (peça 22, p. 37) , bem como na Cláusula 11 do Termo de Referência apenso ao edital (peça 21, p. 16) . 
30.	As prorrogações contratuais tiveram solicitação e justificação da área técnica da Ufop, em que alegavam, em síntese, manutenção do equilíbrio econômico financeiro e repactuação, conforme Despacho CSU/PROF/UFOP 587/2013 (peça 28, p. 46-32) , CSU/DOF/UFOP 431/2014 (peça 29, p. 1-7) e CSU/PROF/UFOP 330/2015 (peça 29, p. 48-52) , sendo referendadas em Pareceres da AGU, exarados pelo responsável, de nº s: 606/AGU/PGF/PF/UFOP/2013 (peça 28, p. 34-40) , 03/AGU/PGF/PF/UFOP/2015 (peça 29, p. 8-23) e 03/2016/PROT/PF/UFOP/PGF/AGU (peça 29, p. 53-57) .
31.	É importante frisar, nesse aspecto, que o Contrato n. 135/2012 dispõe, na sua Cláusula Segunda- da Forma de Execução, que o objeto contratado será executado pela contratada, na forma indireta de serviços continuados, instituída neste contrato e em seus anexos.
32.	O entendimento desta Corte de Contas é que serviço continuado não deve ser definido de forma genérica, mas sim atentar para as peculiaridades da cada situação examinada. Nesse sentido, dispõe o Acórdão 132/2008-TCU-Segunda Câmara   do Ministro Relator Aroldo Cedraz, como segue:
Na realidade, o que caracteriza o caráter contínuo de um determinado serviço é sua essencialidade para assegurar a integridade do patrimônio público de forma rotineira e permanente ou para manter o funcionamento das atividades finalísticas do ente administrativo, de modo que sua interrupção possa comprometer a prestação de um serviço público ou o cumprimento da missão institucional. 
33.	Nesses termos, as contratações e seus aditamentos com prorrogação contratual, além de atender a repactuação e manutenção do equilíbrio econômico financeiro, foram formalizados nos termos do art. 57, inciso II, da Lei 8.666/93, sendo observado o limite de 60 meses, tendo sido justificadas pela área técnica e com pareceres favoráveis da AGU, como antes apontado,  sendo que a manutenção da avença foi imprescindível para que a  Universidade atendesse ao conjunto de obras de adesão da Ufop ao Reuni, de sorte que se entende pela regularidade do procedimento.
Razões de justificativas apresentadas pelo Sr.  Eduardo Cursiss dos Santos (peças 66-71) 
	Ocorrências apontadas no ofício de audiência (peça 42) : a) irregularidade: prorrogação irregular da vigência do Contrato 135/2012, sem embasamento legal ou contratual:
 a.1) conduta: propor irregularmente à empresa OSW Manutenção e Serviços Minas Gerais Ltda. - ME sucessivas prorrogações da vigência do Contrato 135/2012, assim como elaborar os Despachos CSU/PROF/UFOP 587/2013, CSU/DOF/UFOP 431/2014 e CSU/PROF/UFOP 330/2015, (peça 28, p. 26-32; peça 29, p. 1-7 e 48-52) , com manifestação favorável a tais prorrogações, que se concretizaram por meio dos Aditivos Contratuais 159/2013, 10/2015 e 5/2016.
34.	Relata o responsável, diretor do Orçamento e Finanças, no tocante à conduta "a.1" do Ofício de audiência que, fazendo uma apreciação inicial de suas atividades e o contexto da contratação realizada (peça 66, p. 1-9) , na alegada prorrogação irregular suscitada, o Despacho n. 587 foi destinado ao Procurador Federal, com vistas à prorrogação contratual por mais 12 meses, além de outras alterações contratuais, frisando que a elaboração do despacho e dos fundamentos nele contidos é de  competência da Coordenadoria  de Suprimentos. Entende assim que a prorrogação contratual não era irregular (peça 66, p. 9) , uma vez que foi devidamente justificada pelo setor técnico demandante e estava prevista no item 10.11 do Edital do Pregão Eletrônico n. 159/2012 (peça 22, p. 37) , além da Cláusula 11 do Termo de Referência.
35.	Nesse passo, considerando que havia permissivo legal para a prorrogação, existência de créditos orçamentários, previsibilidade no instrumento convocatório e manifestação jurídica da legalidade da alteração contratual pretendida, dispõe o responsável não há que se cogitar ter sido feita qualquer prorrogação irregular da vigência do Contrato n. 135/2012 (peça 66, p. 13, in fine) .
Análise
36.	Entende-se que a resposta apresentada pelo responsável, neste apontamento coaduna-se com as justificativas apresentadas pelo Procurador Federal, de sorte, consoante análise realizada quanto ao responsável anterior, acolhem-se as razões de justificativa apresentadas. 
Razões de justificativas apresentadas pelo Sr.   Edmundo Dantas Gonçalves (peça 74) 
Ocorrências apontadas no ofício de audiência (peça 43) : a) irregularidade: terceirização irregular de atividades inerentes às categorias funcionais abrangidas pelo plano de cargos da Universidade Federal de Ouro Preto:
 a.1) a.1) conduta: solicitar a contratação irregular de pessoa jurídica, para a execução indireta de serviços de arquitetura e engenharia, por meio da Proposta para Contratação de Serviço 1983/2012 e do Termo de Referência do Pregão Eletrônico 159/2012;
b) irregularidade: prefixação, de forma antieconômica, de piso remuneratório de empregados terceirizados superior ao piso salarial previsto em Convenção Coletiva de Trabalho, com potencial de dano ao erário no valor nominal de aproximadamente R$ 424.534,58:
b.1) conduta: propor, no termo de referência para a contratação de empresa para prestação de serviços técnicos de engenharia e arquitetura, que a remuneração básica dos técnicos em edificação e técnicos em segurança do trabalho fosse correspondente a 1,41 vezes o valor de referência fixado na Convenção Coletiva de Trabalho, impondo ônus indevido à UFOP na respectiva celebração do contrato.
37.	Quanto à conduta "a.1", dispõe o responsável, coordenador de Planejamento e Gestão de Projetos, de antemão, que não houve qualquer dano ao erário ou interesse público, sendo que todo o dinheiro público foi devidamente empregado na edificação da Universidade pública. Nesse sentido, entende que não houve terceirização irregular, mas sim se buscou uma alternativa para que a expansão e consolidação da Universidade, que há muito não acontecia, fosse viável (peça 74, p. 9) . Entende que, igualmente, pareceres favoráveis da Procuradoria Federal corroboraram a legalidade da contratação do serviço.
38.	No que tange à conduta "b.1", relata que foram feitas consultas às empresas quanto a preços.
Análise
39.	Considerando que os apontamentos atribuídos ao responsável foram já analisados a contento quanto ao responsável Procurador Federal, entende-se por acolhidas as razões de justificativas apresentadas pelo coordenador de Planejamento e Gestão de Projetos.
Razões de justificativas apresentadas pelo Sr.   Marcone Jamílson Freitas Souza e Célia Maria Fernandes Nunes (peça 64) 
Ocorrências apontadas no ofício de audiência (peça 44) : a) irregularidade: prorrogação irregular da vigência do Contrato 135/2012, sem embasamento legal ou contratual:
a.1) conduta: celebrar irregularmente o Aditivo Contratual 10/2015 com a empresa OSW Manutenção e Serviços Minas Gerais Ltda. - ME, prorrogando a vigência do Contrato 135/2012, no período de 14/1/2015 a 13/1/2016.
Ocorrências apontadas no Ofício de audiência (peça 46) : a) irregularidade: prorrogação irregular da vigência do Contrato 135/2012, sem embasamento legal ou contratual.
a.1) conduta: celebrar os Aditivos Contratuais 159/2013 e 5/2016 com a empresa OSW Manutenção e Serviços Minas Gerais Ltda. - ME, prorrogando indevidamente a vigência do Contrato 135/2012, nos períodos respectivos de 14/1/2014 a 13/1/2015 e de 14/1/2016 a 13/1/2017.
40.	Responde o reitor à época quanto a conduta "a.1", juntamente com a Vice-Reitora, também com relação à conduta "a.1" que, ao assumirem, em 2013, encontraram-se na necessidade de renovação de contratação face à existência de obras em andamento concernente à adesão da Ufop a Reuni, bem como a necessidade de realizar outras obras que haviam sido planejadas à época. Acrescem que a não conclusão das obras previstas impactaria negativamente na implantação de novas vagas ou novos cursos que se encontravam em desenvolvimento, com prejuízos na formação de alunos ou mesmo em cancelamento de cursos e matrículas de alunos.
41.	Ressaltam que não houve dano ao erário ou ao interesse público, sendo que todo o dinheiro público envolvido foi empregado para ampliar o acesso de jovens a uma instituição pública gratuita e de qualidade. Assim, entendem que a decisão de renovar o contrato era uma atitude responsável para com a melhor aplicação do dinheiro público.
42.	Nesse sentido, reputam que a prorrogação do contrato não era ilegal, tendo sido justificada pelo setor técnico, com previsão no item 10.11 do edital do Pregão Eletrônico 159/2012, havendo aprovação da Procuradoria Federal.
Análise
43.	Os responsáveis respondem que as prorrogações contratuais trouxeram benefícios na conclusão de obras do Reuni, de sorte que a não realização das obras traria impactos negativos com prejuízos na formação de alunos, cancelamentos de cursos não sendo efetivadas matrículas de novos alunos. Ademais, reputam que as prorrogações seguiram o rito consignado na legislação, com previsão no instrumento convocatório, bem como aprovação da Procuradoria Federal.
44.	Nesse sentido, como o apontamento de prorrogação irregular foi analisado a contento quanto ao responsável Procurador Federal, entende-se que devem ser acolhidas as razões de justificativas apresentadas pelos responsáveis.
Razões de justificativas apresentadas pelo Sr.   João Luiz Martins (peça 65) 
Ocorrências apontadas no ofício de audiência (peça 45) : a) a) irregularidade: terceirização irregular de atividades inerentes às categorias funcionais abrangidas pelo plano de cargos da Universidade Federal de Ouro Preto.
a.1) conduta: celebrar contrato de terceirização irregular com a empresa OSW Manutenção e Serviços Minas Gerais Ltda. (Contrato 135/2012) , para a execução indireta de serviços de arquitetura e engenharia, no preço estimado de R$ 2.149.900,00, para o período de doze meses.
b) irregularidade: prefixação, de forma antieconômica, de piso remuneratório de empregados terceirizados superior ao piso salarial previsto em Convenção Coletiva de Trabalho, com potencial de dano ao erário no valor nominal de aproximadamente R$ 424.534,58.
 b.1) conduta: estabelecer, em edital de licitação, que a remuneração básica para técnicos em edificação e técnicos em segurança do trabalho fosse correspondente a 1,41 vezes o valor de referência fixado na Convenção Coletiva de Trabalho, impondo ônus indevido à UFOP na respectiva celebração do contrato.
45.	Responde o reitor à época, quanto à conduta "a.1", que o Parecer d Procurador-Chefe deixou claro que não existia óbice quanto à contratação (peça 65, p. 4) , tendo sido realizada licitação para contratação de empresa de acordo com a legislação vigente, não havendo qualquer dano ao erário ou ao interesse público. Do mesmo modo, relata que não houve intenção ou substituição de servidores efetivos, mas apenas contratação de serviços específicos (peça 65, p. 5) .
46.	No que tange à conduta "b.1", responde que não houve qualquer dano ao erário, sendo que todo o dinheiro público foi aplicado na edificação da Universidade pública, gratuita e de excelente qualidade.  Dispõe ainda que foram realizadas pesquisa ao mercado quanto aos pagamentos feitos. Acresce que todo o certame foi amplamente analisado por órgãos técnicos da Reitoria, inclusive pela Procuradoria Federal junto à Ufop.
Análise
47.	Verifica-se que as justificativas apresentadas pelo reitor quanto às condutas "a.1" e "b.1" foram analisadas a contento quanto do exame das justificativas trazidas pelo Procurador Federal, de modo que se acolhem as razões de justificativa apresentadas pelo responsável.
CONCLUSÃO
48.	Considerando o exposto no Exame Técnico desta instrução, reputa-se que devem ser acolhidas as razões de justificativas apresentadas pelos responsáveis supracitados.
49.	Nesse sentido, entende-se que a representação deve ser conhecida e, no seu mérito, considerada improcedente, com arquivamento do feito. 
PROPOSTA DE ENCAMINHAMENTO
50.	Diante do exposto, submetemos os autos à consideração superior, propondo ao Tribunal:
a) acolher as razões de justificativas apresentadas por Antônio José de Souza, Eduardo Curtiss dos Santos, Edmundo Dantas Gonçalves, Marcone Jamilson Freitas Souza, Célia Maria Fernandes Nunes e João Luiz Martins;
b) conhecer da presente representação, satisfeitos os requisitos de admissibilidade previstos nos arts. 235 e 237, inciso VI, do Regimento Interno deste Tribunal, e no art. 103, § 1º, da Resolução - TCU 259/2014, para, no mérito, considerá-la improcedente;
	c) dar ciência do acórdão que vier a ser proferido à Universidade Federal de Ouro Preto, destacando que o relatório e o voto que fundamentam a deliberação podem ser acessados por meio do endereço eletrônico www.tcu.gov.br/acordaos;
	d) arquivar o presente processo, com fundamento no art. 169, inciso III, do Regimento Interno do TCU.

não há

Não atuou.

REPRESENTAÇÃO. INDÍCIO DE IRREGULARIDADES NA CONTRATAÇÃO DE MÃO DE OBRA TERCEIRIZADA. AUDIÊNCIAS. RAZÕES DE JUSTIFICATIVA APTAS A DEMONSTAR A ADEQUAÇÃO E LEGALIDADE DAS CONDUTAS ADOTADAS PELOS GESTORES.

REPRESENTAÇÃO (REPR)

Secretaria de Controle Externo da Educação (SecexEduc).

Trata-se de representação formulada pela Secretaria de Controle Externo no Estado de Minas Gerais (Secex- MG) , em decorrência de possíveis irregularidades identificadas no âmbito do processo de prestação de contas da Universidade Federal de Ouro Preto (Ufop) , referente ao exercício de 2015.
No Relatório de Auditoria de Gestão daquele ano (RAG/2015) , a Controladoria Regional da União no estado de Minas Gerais (CGU/MG) apontou evidências de terceirização de atividades que coincidem com atribuições de categorias funcionais integrantes do Plano de Carreira do Cargos Técnico-Administrativos em Educação (PCCTAE) e pertencentes ao Quadro de Referência do Servidores Técnico-Administrativos em Educação (Quadro de Referência TAE) da Ufop. Por conseguinte, a CGU/MG recomendou que Ufop adotasse as seguintes providências:
apresentar cronograma para substituição e/ou exclusão dos postos de trabalho constantes do Contrato 135/2012; e
orientar formalmente os setores responsáveis a contratar serviços terceirizados apenas nas hipóteses previstas no Decreto 2.271/1997.
Por entender que a Ufop violou o art. 1º, § 2º, do Decreto 2.271/1997, ao contratar a prestação de serviços de apoio na área de arquitetura e engenharia, por meio do Contrato 135/2012, firmado com a empresa OSW Manutenção e Serviços Minas Gerais Ltda. ME, a Secex-MG concluiu ser necessário ampliar e aprofundar o exame das questões envolvidas na celebração daquele contrato. 
Propôs, assim, a presente representação, com vistas a realizar tais análises em processo apartado da prestação de contas daquela Unidade Jurisdicionada (TC Processo 029.018/2016-1) . Após realizar diligências à Universidade, verificou, à instrução de peça 39, a existência das seguintes irregularidades: 
terceirização irregular de atividades inerentes às categorias funcionais abrangidas pelo plano de cargos da Universidade Federal de Ouro Preto; 
prefixação, de forma antieconômica, de piso remuneratório de empregados terceirizados superior ao piso salarial previsto em Convenção Coletiva de Trabalho, com potencial dano ao Erário no valor nominal de aproximadamente R$ 424.534,58; 
prorrogação irregular da vigência do Contrato 135/2012, sem embasamento legal ou contratual. 
Sendo assim, realizou a audiência dos seguintes responsáveis, para que apresentassem razões de justificativa quanto às suas condutas:
1. João Luiz Martins, Reitor da Ufop, por ter celebrado contrato de terceirização com a empresa OSW Manutenção e Serviços Minas Gerais Ltda. (Contrato 135/2012) , para a execução indireta de serviços de arquitetura e engenharia, no preço estimado de R$ 2.149.900,00, para o período de doze meses, com prefixação de piso remuneratório de empregados terceirizados superior ao piso salarial previsto em Convenção Coletiva de Trabalho;
2. Célia Maria Fernandes Nunes, Vice-Reitora, por ter celebrado os Aditivos Contratuais 159/2013 e 5/2016 com a empresa OSW Manutenção e Serviços, prorrogando indevidamente a vigência do Contrato 135/2012 para os períodos de 14/1/2014 a 13/1/2015 e de 14/1/2016 a 13/1/2017;
3. Marcone Jamilson Freitas Souza, Reitor, por ter celebrado o Aditivo Contratual 10/2015 com a empresa OSW Manutenção e Serviços, prorrogando a vigência do Contrato 135/2012, no período de 14/1/2015 a 13/1/2016;
4. Edmundo Dantas Gonçalves, coordenador de Planejamento e Gestão de Projetos, por ter solicitado a contratação para a execução indireta de serviços de arquitetura e engenharia, com prefixação de piso remuneratório de empregados terceirizados em valor superior ao piso salarial previsto em Convenção Coletiva de Trabalho;
5. Eduardo Curtiss dos Santos, diretor de Orçamentos e Finanças, por ter proposto prorrogações sucessivas do contrato à empresa OSW Manutenção e Serviços e por ter elaborado despachos com manifestação favorável a tais prorrogações;
6. Antônio José de Souza, Procurador Federal, por ter aprovado a contratação em análise por meio do Parecer 487 AGU/PGF/PF/UFOP, aprovando a remuneração básica dos técnicos em edificação e técnicos em segurança do trabalho em valor superior ao de referência, fixado na Convenção Coletiva de Trabalho, bem como por emitir os Pareceres AGU/PGF/PF/UFOP 606/2013, 03/2015 e 03/2016, com opinião favorável à prorrogação do Contrato 135/2012.
Dada a grande repetição de argumentos de mérito, relacionados à motivação e à necessidade das soluções adotadas, os sintetizo a seguir e os aproveito em benefício de todos os responsáveis:
não houve dano ao Erário ou ao interesse público. Todos os recursos públicos foram devidamente empregados na edificação da Universidade;
devido à grande quantidade de obras e serviços de arquitetura e engenharia licitados, com vistas a realizar reformas, ampliações e novas construções nos Campus de Ouro Preto, Mariana e João Monlevade, em função da adesão da Ufop ao Programa de Reestruturação e Expansão das Universidades Federais (Reuni) , a Prefeitura do Campi Universitários (Precam) e a Consultoria de Planejamento e Gestão de Projetos (CPGP) não teriam conseguido acompanhar, supervisionar e fiscalizar a contento tais contratações, considerando o exíguo quadro disponível de profissionais, impondo-se a execução indireta destes serviços de acompanhamento;
a não conclusão das obras previstas impactaria negativamente na implantação de novas vagas ou novos cursos que se encontravam em desenvolvimento, com prejuízos para a formação de alunos ou mesmo com cancelamento de cursos e matrículas;
a prestação de serviços era de caráter temporário, de sorte que não era justificável a abertura de concursos públicos para a efetivação de profissionais aptos a realizar o acompanhamento, supervisão e fiscalização de serviços de arquitetura e engenharia, tendo em vista a ociosidade a que estariam acometidos após o término das obras, previsto para o ano de 2013;
tanto a descrição da avença como o termo de referência para a realização do pregão eletrônico 159/2012 relatam que se buscava contratar pessoa jurídica para a prestação do serviço de apoio na área de arquitetura e engenharia, com o objetivo de acompanhar e fiscalizar as obras e projetos do programa de expansão na Ufop;
a situação em análise é excepcional. Não pode ser comparada aos casos de que tratam os acórdãos do TCU que vedam a terceirização da atividade-fim, citados pela instrução (peça 39) que resultou nas audiências dos responsáveis;
no caso concreto era necessário tomar decisão célere; os princípios da eficiência e da economicidade não seriam observados se fosse realizada a seleção de pessoal via concurso público, tanto pelo tempo necessário para tal como pelo caráter temporário da demanda por tais profissionais;
o entendimento do STF, desde o julgamento da Arguição de Descumprimento de Preceito Fundamental (ADPF) 324 e Recurso Extraordinário (RE) 958252, com a retirada da eficácia da Súmula 331 do Tribunal Superior do Trabalho, é pela abrangência da terceirização em todas etapas do processo produtivo, sejam elas relativas à área meio ou à área fim;
a instrução que propôs as audiências cita (subitem 20.2, peça 39, p. 6) deliberações deste Tribunal, no sentido de que é possível, nos contratos em que há alocação de postos de trabalho, estabelecer valores mínimos de remuneração dos trabalhadores a partir de dados obtidos junto a associações e sindicatos de cada categoria profissional, assim como de informações fornecidas por outros órgãos públicos que tenham contratado o mesmo tipo de serviço;
1.1.  no caso de execução indireta de serviços, com alocação de força de trabalho, se a categoria profissional se encontra amparada por convenção coletiva de trabalho, ou outra forma de norma coletiva aplicável a toda a categoria, em que se determina o valor salarial mínimo, esse pacto laboral deve ser rigorosamente observado nas licitações efetivadas pela Administração Pública e nas contratações dela decorrentes;
1.2. entretanto, em deliberações mais recentes, como se verifica no Acórdão 2758/2018-TCU-Plenário, de relatoria do E. Ministro Relator Bruno Dantas, este Tribunal reputa ser possível o pagamento de preços acima do mínimo estabelecido em convenções coletivas de trabalho, com comprovação pelo gestor, como expõe no Voto: 
É necessário que o gestor comprove que, para o tipo de tarefa exigida, o mercado paga preços acima do mínimo estabelecido em convenções coletivas de trabalho. Em outras palavras, é preciso que o gestor comprove que os patamares fixados no edital estão compatíveis com os preços pagos pelo mercado em situações de complexidade semelhante, à luz do art. 3º da Lei 8.666/1993.
1.3. a pesquisa de preços foi referendada, assim como o edital, em parecer da AGU (peça 22, p. 20-26) . Assim sendo, os pagamentos foram feitos consoante o valor do posto de trabalho unitário fixado no contrato e termos aditivos; 
1.4. o Termo de Referência do Pregão Eletrônico 159/2012, em seu item 12 (peça 21, p. 16-17) dispõe que, com relação aos profissionais técnicos em edificações e técnicos em segurança do trabalho, o valor adotado deve corresponder a aplicação de percentual sobre o valor de referência citado na Convenção Coletiva de Trabalho (CCT) , pois, em pesquisa de mercado realizada (peça 21, p. 41-43) , observou-se que o valor de remuneração praticado na região para esses profissionais  supera o valor indicado na CCT. 
1.5. com o coeficiente utilizado, o valor de referência para a contratação foi compatível com a menor remuneração encontrada na pesquisa realizada.
1.6. a manutenção de proposta de remuneração no valor de referência da CCT poderia trazer alto índice de rotatividade de profissionais, o que prejudicaria de forma relevante os trabalhos, como já ocorrido no passado, com outros profissionais da Coordenadoria de Planejamento de Gestão de Projetos da Universidade; 
as contratações e seus aditamentos por prorrogação contratual, além de atenderem à repactuação e manutenção do equilíbrio econômico financeiro, foram formalizados nos termos do art. 57, inciso II, da Lei 8.666/93, sendo observado o limite de 60 meses, tendo sido justificadas pela área técnica e com pareceres favoráveis da AGU;
a manutenção da avença foi imprescindível para que a Universidade atendesse ao conjunto de obras de adesão da Ufop ao Reuni, ademais:
1.7. ainda que a Cláusula Sétima do Contrato 135/2012 não mencionasse expressamente, a possiblidade de prorrogação contratual era prevista no edital: tanto no subitem 10.11 do Pregão Eletrônico 159/2012 (peça 22, p. 37) , como na Cláusula 11 do Termo de Referência apenso ao edital (peça 21, p. 16) ; 
1.8. as prorrogações contratuais tiveram solicitação e justificação da área técnica da Ufop, fundamentadas em argumentos pela manutenção do equilíbrio econômico financeiro e repactuação, conforme despachos CSU/PROF/UFOP 587/2013, 431/2014 e CSU/PROF/UFOP 330/2015, sendo referendadas em Pareceres AGU/PGF/PF/UFOP 606/2013, 03/2015 e 03/2016, exarados pelo Procurador Federal Antônio José de Souza;
A SecexEducação propõe acolher as razões de justificativa de todos os responsáveis, para julgar improcedente a presente representação.
Feito breve resumo dos fatos, passo a decidir.
Ratifico o exame de admissibilidade (peça 11) , em que conheci desta representação por preencher os requisitos atinentes à espécie.
A quantidade de elementos apresentados pela defesa permite compreender a situação existente sob todas as suas perspectivas. Quatro dos argumentos apresentados são essenciais para o posicionamento da unidade técnica quanto à regularidade da contratação de mão de obra terceirizada: 
se fossem contratados novos servidores por meio de concurso público, estes ficariam ociosos após o final das obras, tendo em vista a natureza temporária da demanda por profissionais capazes de acompanhar e fiscalizar os serviços de arquitetura e engenharia para as reformas, ampliações e novas construções nos Campus de Ouro Preto, Mariana e João Monlevade, em função da adesão da Ufop ao Reuni;
a situação demandava agilidade na solução para responder a tais demandas, pois a não conclusão das obras previstas impactaria negativamente na implantação de novas vagas ou novos cursos, e a realização das obras sem quantitativo adequado de profissionais aptos a fiscalizar o seu andamento seria atitude imprudente e temerária;
do ponto de vista jurisprudencial, o STF, desde o julgamento da ADPF 324 e Recurso Extraordinário (RE) 958252, com a retirada da eficácia da Súmula 331 do Tribunal Superior do Trabalho, pela abrangência da terceirização em todas etapas do processo produtivo, seja na área meio ou fim;
os valores de remuneração fixados no edital eram compatíveis com os preços pagos pelo mercado em situações de complexidade semelhante, o que atenderia as exigências ficadas pela jurisprudência recente do TCU sobre tema, como o Acórdão 2758/2018-TCU-Plenário, de relatoria do E. Ministro Relator Bruno Dantas, em que o TCU reputa ser possível o pagamento de preços acima do mínimo estabelecido em convenções coletivas de trabalho.
Se por um lado a situação verificada no caso concreto é de descumprimento do previsto pelo Decreto 2271, vigente à época (posteriormente substituído pelo Decreto 9507/2018) , pela IN 5/2017 e pela regra constitucional de provimento de cargos públicos por meio de concurso, por outro lado, como argumentam os responsáveis, a situação não é exatamente comparável aos casos de que tratam os acórdãos do TCU, citados pela instrução que resultou nas audiências dos responsáveis (peça 39) .
Em tese, a alegada demanda de profissionais de engenharia e arquitetura poderia ser suprida pela contratação de servidores por tempo determinado para atender à necessidade temporária de excepcional interesse público, nos termos regulamentados por meio da Lei 8.745/1993. Na prática, há que reconhecer que, em determinadas situações, é necessário ponderar o risco decorrente da escassez de tempo hábil e de necessidade de treinamento dos futuros contratados para implementar, com sucesso, tal estratégia.
No caso concreto, apesar do descumprimento legal verificado, não é necessário aplicar sanções aos gestores, pois nos termos do art. 22 do Decreto-Lei 4.657/1942 (Lei de Introdução às Normas do Direito Brasileiro) , "na interpretação de normas sobre gestão pública, serão considerados os obstáculos e as dificuldades reais do gestor e as exigências das políticas públicas a seu cargo, sem prejuízo dos direitos dos administrados."
Isso porque os elementos apresentados pela defesa permitem concluir que estes adotaram série de providências e análises com vistas a resolver a situação existente da melhor maneira, o que demonstra sua boa-fé.
No presente caso, com vistas a evitar que tal prática volte a ser adotada no futuro, é suficiente determinar à Universidade Federal de Ouro Preto que não adote mais a sistemática contestada, utilizando contratos de prestação de serviços de engenharia que não resultem na cessão de mão de obra com dedicação exclusiva.
Sendo assim, conheço da presente representação, para considerá-la procedente e expedir a determinação supra.
Feitas essas considerações, voto por que o Tribunal acolha a minuta de acórdão que ora submeto à deliberação do colegiado.
TCU, Sala das Sessões Ministro Luciano Brandão Alves de Souza, em 5 de maio de 2020.
WALTON ALENCAR RODRIGUES 
Relator